【裁判字號】    89,上更(一),55
【裁判日期】    890824
【裁判案由】    損害賠償
【裁判全文】
臺灣高等法院民事判決            八十九年度上更(一)字第五十五號
  上  訴  人  康偉集運有限公司
  法定代理人  吳容珠
  訴訟代理人  楊芳婉律師
  被上  訴人  台灣省合作金庫    設台北市○○路七十七號
  法定代理人  李文雄            住台北縣三重市○○路○段三六０號
  訴訟代理人  俞旭卿          .
右當事人間請求損害賠償事件，上訴人對於中華民國八十七年四月一日臺灣臺北地方
法院八十六年度訴字第四五０二號第一審判決提起上訴，經最高法院發回，本院判決
如左：
    主    文
原判決第一項關於命上訴人給付被上訴人美金貳萬伍仟貳佰伍拾元本息部分，及該部
分假執行之宣告，並訴訟費用之裁判均廢棄。
右廢棄部分，被上訴人在第一審之訴及假執行之聲請均駁回。
第一、二審及發回前第三審訴訟費用由被上訴人負擔。
    事    實
甲、上訴人方面：
一、聲明：(一)原判決不利於上訴人部分廢棄。(二)右廢棄部分，被上訴人在第一審之訴
    及假執行之聲請均駁回。
二、陳述：除與原判決記載相同者，茲引用之外，補稱：
(一)、提單上僅記載「FOR CARGO RELEASE CONTACT 上訴人」，並無「AS AGENT」，足
    見上訴人僅為香港商 Lolo Freight Seunces（H.K.）LTD（下稱LOLO公司）之執
    行機關。縱認上訴人為LOLO公司之代理人，則上訴人所為之效力自應及於本人，
    本件乃本人LOLO公司應否負責之問題，若其違反運送義務，上訴人亦無需承擔。
    又上訴人並無向LOLO公司查證提單是否撤銷或廢止之義務，且上訴人於八十六年
    八月十三日依LOLO公司指示交貨予訴外人忠友木業有限公司  (下稱忠友公司)，
    未逾代理範圍，對被上訴人亦無任何應盡之義務，自無侵權行為責任可言。況交
    貨非法律行為，並無民法總則施行法第十五條之適用，從而上訴人亦無須與LOLO
    公司負連帶責任。
(二)、上訴人於八十六年八月十三日受LOLO公司之指示電傳放貨，八月十四、十五日左
    右即行交貨，被上訴人自稱其於八十六年八月十九日始持有提單（實應為八月二
    十二日才有可能），八月二十七日付款完畢，足見被上訴人持有之提單係空單，
    縱將提單移轉，亦不發生貨物所有權移轉之物權效力。因而被上訴人嗣後取得提
    單，並未取得所有權，其依侵權行為主張其所有權受侵害，即無理由。
(三)、退萬步言，縱使上訴人應負損害賠償責任，應以物品之實際價值即本件貨物之進
    口報關價美金（下同）一萬五千元或忠友公司取得系爭貨物後，支付予被上訴人
    二萬四千二百五十元為依據，不應以信用狀所載款項為計算損害之基礎，況本件
    係以「運費、保費、貨物價格均包括在內」之 CIF為貿易條件，系爭貨物信用狀
    上記明貨物為 CIF價格之五萬五千美元，乃包含了運費及保險費，扣除上開費用
    後，才是貨物價值。被上訴人以信用狀金額加計其他費用請求，誠非可採。又系
    爭貨物承保之海上運輸險之保險金額係保險人於保險期間內，所負之最高責任，
    並非貨物之實際價值，且超額保險比比皆是，從而被上訴人依保險金額為五萬五
    千元，主張系爭貨物之實際價值為五萬五千元，實屬無據。
乙、被上訴人方面：
一、聲明：駁回上訴。
二、陳述：除與原判決記載相同者，茲引用之外，補稱：
(一)、載貨證券上記載「受貨人：台灣省合作金庫指定」，可知被上訴人為載貨證券記
    載之受貨人，亦為載貨證券之持有人，上訴人自應將貨物交付被上訴人，即使被
    上訴人係於上訴人將系爭貨物交付他人後始持有載貨證券，然被上訴人對貨物交
    付之事並不知情，運送人及其代理人（即上訴人）對被上訴人善意取得載貨證券
    ，仍應負侵權行為之損害賠償責任。
(二)、又按最高法院七十六年台上字第七七一號判例謂運送人已喪失對貨載之占有，載
    貨證券持有人縱將載貨證券移轉與他人，亦不發生貨物所有權移轉之物權效力，
    係指貨載已遺失或被盜用之情形，非指上訴人未依法將貨載交付予合法之受領權
    人而生侵權行為之狀況，上訴人引上開判例，謂被上訴人未取得系爭貨物所有權
    ，實屬無據。
(三)、依國際貿易慣例，海運實務上，縱有貨物送抵目地港而受貨人尚未取得載貨証券
    即電匯放貨之情形，惟運送人之代理人仍負有查證載貨證券是否撤銷、廢止及請
    求受貨人補交載貨證券正本之義務，以符合海商法及民法之規範。蓋以此等交貨
    方式不符法律規定，屬異常之情形，運送人及其代理人之注意義務，自應予提高
    ，否則不足以保護真正權利人之利益。上訴人未盡上開義務，逕依LOLO公司主張
    將貨載交付予其他非合法之受領權人，自未盡其義務。
(四)、被上訴人憑載貨證券請求上訴人交付系爭貨物前，並無義務告知上訴人其為系爭
    貨物載貨證券之持有人，且上訴人知否被上訴人與香港商LOLO公司間之關係，亦
    非上訴人得據此免責之條件。
(五)、依忠友公司持國外出口商之估價單、發票，申請開發信用狀均為美金五萬五仟元
    ，可知被上訴人所受之損害為五萬五千元。至於本件海上運送之交易條件雖為Ｃ
    ＩＦ，惟出口商簽發五萬五千元之發票，為進口商之成本，出口商以契約所定之
    通貨投保，並以契約所定之金額加一成為投保金額，有信用狀可稽，足証貨物價
    值確為五萬五千元。
    理    由
一、被上訴人起訴主張：訴外人忠友公司向香港出口商CHOI HING INTERNATIONAL LT
    D.進口價值美金（下同）五萬五千元木製傢具乙批（下稱系爭貨物），於八十六
    年七月十日向被上訴人申請開發金額為五萬五千元之進口即期信用狀乙筆（信用
    狀號碼：7ALLHI-00000-0000），經信用狀受益人即香港出口商CHOI HING  INTE
    R  NATIONAL  LTD履行信用狀條件出貨，並委由香港商LOLO公司運送，於載貨證
    券上指定上訴人為臺灣之船務代理人，且以被上訴人為該批貨物之受貨人，並備
    具單據向香港THE  BANK  OF EAST ASIS H.K.辦理押匯，逕由該銀行向被上訴人
    提示單據請求付款。被上訴人於八十六年八月十九日取得載貨證券，並於同年八
    月二十七日付款完竣後，向忠友公司催繳扣除該公司於同年八月二十六日償還之
    二萬四千二百五十元，及申請信用狀開狀時所繳付之一成保證金五千五百元外，
    尚欠被上訴人之二萬五千二百五十元，詎經催討無效，被上訴人乃於同年九月十
    二日以存證信函向上訴人表示伊為載貨證券之受貨人及持有人，要求提領系爭貨
    物，惟上訴人於忠友公司未出示任何提貨單據，且未獲被上訴人同意之情形下，
    逕將系爭貨物交付予忠友公司，致損害被上訴人對該貨物之所有權，上訴人自應
    負侵權行為損害賠償責任。爰依民法第一百八十四條第一項前段規定，求為命上
    訴人賠償美金二萬五千二百五十元及自八十六年八月二十七日起算之遲延利息。
    （原審判決上訴人應給付被上訴人二萬五千二百五十元及自八十六年九月二十一
    日起至清償日止，按年息百分之五計算之利息，駁回被上訴人其餘之請求，被上
    訴人對其敗訴部分未聲明不服，該部分業已確定。）
二、上訴人則以：上訴人僅係運送人香港LOLO公司之執行機關，非LOLO公司在臺灣之
    代理人，且縱為代理人，上訴人並無向LOLO公司查證提單是否撤銷或廢止之義務
    ，上訴人依LOLO公司傳真指示將貨物交付忠友公司，亦無故意或過失可言。而被
    上訴人係於上訴人交貨予忠友公司，喪失占有後才取得載貨證券，被上訴人並未
    取得系爭貨物之所有權，當無所有權受侵害之情。又縱上訴人有故意過失之情事
    ，被上訴人之損害亦僅一萬五千元或二萬四千二百五十元，被上訴人既已受領二
    萬四千二百五十元及五千五百元，已無損害可言等語，資為抗辯。
三、被上訴人主張訴外人忠友公司向香港出口商CHOI HING INTERNATIONAL LTD.進口
    木製傢具乙批向被上訴人申請開發金額為五萬五千元之進口即期信用狀乙筆，經
    信用狀受益人即香港出口商CHOI HING INTERNATIONAL LTD.委由香港商LOLO公司
    運送，於載貨證券上指定上訴人為臺灣之船務代理人，且以被上訴人為該批貨物
    之受貨人，並備具單據向香港THE BANK OF EAST ASIS H.K.辦理押匯，被上訴人
    於八十六年八月十九日取得載貨證券之持有，並於八月二十七日付款予該銀行。
    被上訴人取得載貨證券後，即向忠友公司催繳款項，詎忠友公司尚欠被上訴人二
    萬五千二百五十元，被上訴人乃於同年九月十二日以存證信函通知上訴人，表明
    伊為載貨證券之受貨人及持有人，要求提領系爭貨物，惟上訴人早已於同年八月
    十三日接獲香港LOLO公司之傳真函指示，以託運人授權於無正本提貨提示前放貨
    予忠友公司，並無過失，被上訴人亦不得請求上訴人負責賠償等事實，業據被上
    訴人提出開發信用狀申請書、信用狀副本、載貨證券等件為證（見原審卷第九頁
    至第十二頁），並有香港LOLO公司傳真函英、中譯本、郵局存證信函、律師函等
    可參 (見原審卷第二七、二八、四二至四四頁)，自均堪信為真實。
四、按「民法第六百二十七條至第六百三十條關於提單之規定，於載貨證券準用之。
    」「受貨人請求交付運送物時，應將提單交還。」海商法第一百零四條、民法第
    六百三十條分別定有明文。惟此規定旨不在限制運送人交付運送物，僅於受貨人
    不憑載貨證券請求交付運送物時，運送人得拒絕交付而已，縱令受貨人未將載貨
    證券繳回，但運送人仍有斟酌交付運送物與否之權利。是以在一般海運實務上，
    為使載貨證券上之受貨人或進口商得迅速處分運送物，以把握商機，除由開狀銀
    行以出具「擔保提貨書」之「保證交付」方式為交付外，運送人恆有以無庸或暫
    時不交還載貨證券等所謂「空交付」或「暫交付」之方式而交付運送物之事例。
    最高法院八十七年度台上字第九二六號判決意旨亦肯認託運人得以電報放貨切結
    方式請求運送人交貨予其指定之受貨人。於此情形，若能證明運送人明知或可得
    而知受貨人不可能取得載貨證券，或受貨人故意不往開狀銀行付款贖取載貨證券
    ，或有與受貨人同謀詐欺等情事時，載貨證券之持有人固非不得依侵權行為之法
    律關係向運送人請求損害賠償，惟對於運送人之履行輔助者基於同一法律關係請
    求其賠償損害者，必以該履行輔助者對之亦有「故意或過失」責任始得為之。經
    查，上訴人係系爭貨物運送契約運送代理人香港商LOLO公司在台之船務代理人及
    連絡人，有上訴人所提出之律師函上所載：「．本公司僅係LO  LO公司在臺灣之
    執行代理人．．」（見原審卷第四十四頁背面）及上訴人所稱：「香港商又以被
    告為台灣之連絡人：：」、「又被告既為香港商LOLO公司指定之連絡人：：。」
    （見原審卷第二十三頁背面民事答辯狀）可稽，上訴人於原審言詞辯論中復自認
    係香港商LOLO公司之代理人（見原審卷卷第二十二頁正面），上訴人再爭執伊僅
    係LOLO公司之執行機關，並非代理人云云，即非可採。由此可見，上訴人僅為香
    港LOLO公司之履行輔助者，被上訴人既依侵權行為之法則，請求上訴人賠償損害
    ，自應就被上訴人有何故意過失致其權利受有損害乙節負舉證之責任。
五、上訴人確係依LO  LO公司傳真函指示而以不憑載貨證券之「空交付」或「暫交付
    」方式將系爭貨物交付忠友公司，被上訴人自始對於上訴人所提出之傳真函均不
    否認為真正，則香港LOLO公司既受託運人之授權，再指示上訴人電放交貨，上訴
    人依其指示交貨予忠友公司，尚難認伊有何故意或過失，自不能僅憑上訴人係專
    業之船務營業人及代理商，應知悉海商法及民法相關規定，逕謂其有過失。況上
    訴人並非系爭貨物之運送人或承攬運送人，更非載貨證券之簽發人，伊僅聽命香
    港LOLO公司之指示行事，且其行為之效力歸屬於本人即香港LOLO公司，上訴人自
    無查證載貨證券是否合法撤銷或廢止之義務，被上訴人據此主張上訴人未盡善良
    管理人之注意義務，構成故意或過失責任，洵非可取。
六、再者，上訴人主張伊於八十六年八月十三日收到國外通知電傳放貨後，即於八月
    十四、十五日交貨，此為被上訴人所不爭，被上訴人並自承至八十六年八月十九
    日始收到系爭貨物載貨證券之持有（見一審卷六頁），且於同月二十二日收到香
    港THE BANK OF EAST ASIA H.K.求償信函（見本院前審卷四五頁）。則按「交付
    載貨證券於有受領貨物權利之人時，其交付就貨物所有權移轉之關係，與貨物之
    交付，有同一之效力，固為海商法第一百零四條（修正後為第六十條第一項規定
    ）準用民法第六百二十九條所明定，惟此係就運送人尚未喪失其對貨載之占有（
    包括間接占有）之情形而言，倘貨載已遺失或被盜用，而不能回復其占有或已為
    第三人善意受讓取得者，則載貨證券持有人縱將載貨證券移轉與他人，亦不發生
    貨物所有權移轉之物權效力，充其量僅發生損害賠償債權之讓與而已。」最高法
    院七十六年台上字第七七一號判例可資參照。且上開判例雖僅指出遺失、被盜用
    ，而不能回復其占有或已為第三人善意受讓取得者等三種載貨證券之持有人不能
    取得物權之情況，惟此為例示規定，凡其他運送人不能回復占有之情形，如被侵
    占或早經交付實體法上無權受領之人均屬之。本件被上訴人持有載貨證券時，上
    訴人已依運送人LOLO公司傳真指示放貨予忠友公司，顯見被上訴人取得載貨證券
    之前，上訴人業已喪失系爭貨物之占有，將之交付予忠友公司，自難認被上訴人
    受有該載貨證券所表徵物權之損害，是縱認上訴人有故意過失情事，惟被上訴人
    主張其對於系爭貨物之所有權因此受有損害，亦不足為取。
七、綜上所述，上訴人抗辯伊無故意或過失侵害被上訴人之權利，自屬可信，被上訴
    人主張之事實為不足採。從而，被上訴人本於侵權行為損害賠償請求權，請求上
    訴人給付二萬五千二百五十元及自八十六年八月二十七日起加計法定遲延利息，
    為無理由，不應准許。其假執行之聲請亦失所附麗，應併予駁回。原審判命上訴
    人給付，並為假執行之宣告，自有未洽。上訴意旨指摘原判決不當，求予廢棄改
    判，為有理由。爰廢棄改判，如主文第二項所示。
八、據上論結，本件上訴為有理由，依民事訴訟法第四百五十條、第七十八條，判決
    如主文。
中    華     民     國     八十九     年      八     月      二十四     日
                             民事第三庭
                                 審判長法  官  張  宗  權
                                       法  官  陳  永  昌
                                       法  官  吳  秀  美
右正本係照原本作成。
不得上訴。
中    華     民     國     八十九     年      八     月      二十五     日
                                       書記官  常  淑  慧


司法院資訊處製作；財團法人民間司法改革基金會備份。
